最高法院民事判決　　　　　　九十六年度台上字第二六三九號
上　訴　人　甲○○
　　　　　　　　　　樓
　　　　　　乙○○
　　　　　　丙○○
共　　　同
訴訟代理人　施煜培律師
被 上訴 人　東山育樂事業股份有限公司
兼　法　定
代　理　人　丁○○
　　　　　　上列二人送達代收人　吳俊儀律師
上列當事人間請求確認股權事件，上訴人對於中華民國九十五年
七月四日台灣高等法院台南分院第二審更審判決（九十四年度重
上更(一)字第五號），提起上訴，本院判決如下：
    主  文
原判決廢棄，發回台灣高等法院台南分院。
    理  由
本件上訴人主張：上訴人甲○○、訴外人莊瀛和（下稱甲○○等
二人）與被上訴人東山育樂事業股份有限公司（下稱東山公司）
董事長即被上訴人丁○○於民國八十四年九月六日簽訂合約書，
約定共同合作發展東山公司所有永安高爾夫鄉村俱樂部（下稱永
安球場）會員銷售業務，由甲○○等二人銷售永安球場之球證（
含會員卡），如甲○○等二人在一年內銷售球證金額達新台幣（
下同）五千萬元，丁○○應將東山公司股份移轉予甲○○等二人
各百分之三十。嗣甲○○等二人依約銷售五千萬元，丁○○乃於
八十五年七月十一日移轉東山公司股份各百分之二十予甲○○等
二人，惟因上訴人丙○○加入，甲○○等二人於八十六年一月三
十一日各移轉十萬股股份予丙○○；其後又因莊瀛和退出，由丙
○○配偶即上訴人乙○○加入，莊瀛和復於八十七年七月二日將
其與其妻張淑玉名下所剩共三十萬股股份移轉予乙○○，丁○○
亦將名下股份分別移轉十萬股、三十萬股予丙○○、甲○○。因
東山公司早經經濟部命令解散及撤銷登記，致未能辦理股東名簿
之變更，乃丁○○及東山公司竟否認上述股權移轉，丁○○甚且
表示尚登記其名下之六十萬股股份，將贈與其中四十萬股予他人
，伊自有提起確認之訴之必要等情，爰求為確認甲○○對東山公
司之股權，除股東名簿上記載之三十五萬股外，尚有二十萬股存
在；乙○○、丙○○對於東山公司各有三十萬股之股權存在；丁
○○對於東山公司之股權超過二十萬股部分不存在之判決。
上訴人則以：甲○○等二人銷售球證之金額僅二千三百二十萬元
，其收據所列款項與永安球場之營業收入混合，係臨訟拼湊而成
，既未達五千萬元之目標，合約第六條所附丁○○移轉股權之停
止條件自未成就。況依系爭合約約定，於銷售金額未達十億元前
，甲○○等二人不得將股權出售、轉讓，丙○○及乙○○受讓甲
○○等二人之股權，亦與約定不合。又莊瀛和退出經營，係拋棄
股權，還給東山公司，非讓與丙○○及乙○○；丁○○亦未於八
十七年七月二日轉讓股權予甲○○、丙○○，均難認上訴人已取
得上述股權。再上訴人所指股權變動，均未記載於股東名簿，依
公司法第一百六十五條第一項規定，亦不得對抗東山公司等情，
資為抗辯。
原審維持第一審所為上訴人敗訴之判決，駁回其上訴，無非以：
甲○○等二人與丁○○於八十四年九月六日簽訂系爭合約書，約
定由甲○○等二人共同銷售永安球場之球證（含會員卡），二年
內如銷售金額達五千萬元，丁○○同意進行第三期合作，即應依
合約第六條約定，將東山公司股權移轉予甲○○等二人各百分之
三十，否則即應按實際銷售額結清，嗣丁○○已移轉百分之四十
之股份予甲○○等二人及其指定之人。上訴人雖主張甲○○等二
人已完成合約所定五千萬元之銷售額，並提出資金流向明細表及
收據為證；惟除訂約時給付之一千萬元外，其餘四千零三十六萬
四千一百四十一元係訴外人劦安育樂事業股份有限公司（下稱劦
安公司）支付，非甲○○給付，且依上訴人提出之「黃董已售出
金額及名單」觀之，其中球隊會員一百二十三人收入八百六十八
萬六千元，為果嶺券收入，乃永安球場之營業所得，而非販賣球
證所得，則扣除該項金額後，銷售額亦未達合約所定之五千萬元
，是甲○○主張其已依系爭合約履行，丁○○依約應移轉其餘百
分之二十股權云云，自不可採。又甲○○雖與丁○○進行至系爭
合約所稱之第三期（即合約第四條）之合作，然此係因東山公司
已喪失票據信用，無法使用票據，為使業務得以繼續，而成立劦
安公司以為營運，故甲○○等二人雖未完成第二期目標，雙方仍
進行第三期之合作。次查，上訴人主張丙○○、乙○○先後加入
系爭合約書之計劃，並受讓股份等情，為被上訴人所否認。而劦
安公司為代償東山公司對訴外人中央租賃股份有限公司、台南區
中小企業銀行之債務，分別於八十六年九月間、同年十一月二十
四日與債權人成立協議，雖均由甲○○、丙○○及莊瀛和擔任連
帶保證人，惟尚難據此推論丁○○同意丙○○加入及移轉股份。
而與台南區中小企業銀行之協議，其上雖有東山公司及丁○○之
簽名蓋章，惟彼等非該協議之當事人，亦難認定於協議時提出之
東山公司股東名簿（其上記載丙○○持股二十萬）係被上訴人提
出。況系爭合約書第五條約定銷售金額未達十億元，甲○○等二
人不得出售、轉讓股權；而依證人洪志明、莊瀛和所證，所謂十
億元係指簽訂系爭合約後所銷售之金額，上訴人既自承簽約後之
銷售金額未達十億元，則依該條約定，甲○○等二人亦不得轉讓
股權予丙○○、乙○○。再者，莊瀛和於第一審證稱其股權係拋
棄還給東山公司，未讓與丙○○及乙○○等語，是上訴人主張丙
○○、乙○○受讓莊瀛和夫妻之股權，即非可信。證人莊瀛和事
後改稱伊拋棄股權，有簽拋棄書，當時丙○○係永安球場的會計
師，伊有同意將東山公司的股權百分之十讓給丙○○云云，與其
先前所證股權拋棄予東山公司不符，應係事後受干擾所致，仍以
初供為可取。況莊瀛和之股權係由丁○○名下所讓與，莊瀛和所
拋棄之股份當然係拋棄還給原所有人丁○○，非給予丙○○、乙
○○。又上訴人主張丁○○於八十七年七月二日分別移轉東山公
司三十萬股、十萬股股份予甲○○、丙○○，無非係以證券交易
稅繳款書及東山公司股東股份轉讓通報表、八十五至八十八年度
之營利事業所得稅結算申報資料等為據，惟被上訴人於八十四年
間曾委託該事務所辦理東山公司股份轉讓及八十三年度稅賦復查
及各稅務案件，被上訴人既將稅務連同印章委託麗景會計師事務
所處理，丙○○復為該事務所人員，則被上訴人辯稱委託書所稱
之授權事項不及於八十七年七月二日之股份移轉及股份轉讓通報
表非真正等語，應屬可採。又丁○○雖身為東山公司董事長，然
人常在國外，對於遭偽造該些資料毫不知情，亦無背於常情；另
東山公司八十五年、八十六年度營利事業所得稅申報後之退稅，
雖係由丁○○之弟何康平與特別助理洪志明持東山公司與丁○○
之印章領取退稅支票，並已兌現完畢，然營利事業應否退稅，既
委由會計專業人員處理，公司負責人未必了解細節，尚難據此即
否定上訴人私自將股份過戶。末按股份有限公司未發行股票者，
其記名股份轉讓之成立要件，固只須當事人間具備要約與承諾之
意思表示為已足，然依公司法第一百六十五條第一項規定，尚須
經過變更名義即所謂「過戶」之手續，始得以其轉讓對抗公司，
如未完成過戶手續，自不得向公司主張因受讓股份而享有股東之
權利。上訴人所稱莊瀛和及其妻張淑玉名下三十萬股移轉予乙○
○，丁○○四十萬股中之十萬股移轉予丙○○，三十萬股移轉予
甲○○等情，縱然屬實，然因東山公司業經主管機關撤銷登記，
無從辦理過戶登記，公司事後之清算，分配股東權益亦以原股東
名簿記載之股東為準，則上訴人提起本件確認之訴已無實益，即
欠缺權利保護要件。綜上所述，上訴人提起本件確認之訴，尚難
認有理由等詞，為其判斷之基礎。
惟按股份有限公司已發行股票者，其股份之轉讓，以背書轉讓或
交付股票為要件；如未發行股票，其股份之轉讓，僅須當事人間
有移轉之意思表示為已足。本件上訴人起訴請求確認其對於東山
公司各有上述股權存在及丁○○對於東山公司之股權超過二十萬
股部分不存在，既係以甲○○等二人於八十六年一月三十一日各
轉讓十萬股股份予丙○○，八十七年七月二日莊瀛和與其妻張淑
玉移轉三十萬股股份予乙○○暨丁○○分別移轉十萬股、三十萬
股予丙○○、甲○○等情為其論據，則上訴人、丁○○是否因轉
讓而取得或喪失股份，自因東山公司有無發行股票而異其要件。
上訴人雖曾陳稱東山公司未發行股票云云（見原審上字卷第一宗
三四頁），惟買賣有價證券（含公司發行之股票），始生徵收證
券交易稅之問題，此觀證券交易稅條例第一條規定自明；如東山
公司未發行股票，其股份之移轉僅係一般財產交易，何須繳納證
券交易稅（見一審卷一○、一一頁，一四至一七頁）？按東山公
司有無發行股票，攸關系爭股份移轉之方式及上訴人、丁○○是
否已取得或喪失股份，事實審法院既未調查釐清，本院自無從為
法律上之判斷。其次，上訴人主張取得之股份，其中丙○○係分
別自甲○○、莊瀛和受讓十萬股，乙○○自莊瀛和夫妻受讓三十
萬股，與丁○○無涉；而關於甲○○轉讓部分，為甲○○所承認
，至於莊瀛和部分，其雖於第一審陳稱係拋棄股權予東山公司云
云，惟所謂拋棄，係指權利人不以其權利移轉於他人，而使其權
利絕對歸於消滅之行為而言，莊瀛和所言，顯非法所稱之拋棄。
而其於原審證稱「伊拋棄股權，有簽拋棄書，當時丙○○係永安
球場的會計師，伊有同意將東山公司的股權百分之十讓給丙○○
，但有強調要經丁○○同意，會如此是因當時賣球證五千萬元資
金不夠，甲○○向丙○○借錢，提議各讓與百分之十股份給丙○
○，讓丙○○共同出資，即三人各百分之二十的股權」等語（見
原審上字卷第一宗一一八頁以下），是否較第一審證言詳盡確實
，且與甲○○、莊瀛和、丙○○等共同具名之計算表上，記載丙
○○出資五百萬元，與甲○○等二人分攤欠款之情相符（見一審
卷二三二頁）？又莊瀛和出具之拋棄書，記載其收受五百萬元，
同意拋棄東山公司及劦安公司之持股等語（見原審上字卷第一宗
九五頁）；莊瀛和並稱係甲○○要其拋棄，五百萬元係甲○○開
劦安公司的票交付伊（同上卷一一八、一二一頁），甲○○表示
拋棄書係伊持有（同上卷第二宗五五頁）。莊瀛和拋棄持股及取
得金錢，既均係與甲○○洽議，則其於第一審證稱將持股拋棄給
東山公司，是否可信，尤非無疑。原審未遑細究，空言莊瀛和於
第二審所證係事後受干擾所致，應以其第一審證言為可採云云，
已有可議；而謂莊瀛和係拋棄股權返還丁○○云云，與證人莊瀛
和證言不符，尤有認定事實不憑證據之違法。查東山公司如未發
行股票，則股份之讓與，僅須當事人間具備移轉之意思表示為已
足，甲○○等二人如確有轉讓股份之意思，似難謂丙○○、乙○
○未取得股權；而其讓與縱違反系爭合約書第五條之約定，何以
即影響該股份移轉之效力，原審未說明其理由，理由亦有不備。
又上訴人主張丁○○於八十七年七月二日分別移轉十萬股、三十
萬股予丙○○、甲○○，提出股份轉讓通報表及東山公司申報八
十五年度至八十六年度營利事業所得稅之資料為證，並指其上所
蓋被上訴人印文相同，且申報資料中之八十六年度至八十八年度
「投資人明細及分配盈餘表」明載丙○○、乙○○投資股數各三
十萬股，甲○○持股五十五萬股（見一審卷三二四、三二八、三
三二頁）。原審雖謂丙○○係麗景會計師事務所人員，被上訴人
於八十四年間曾委託該事務所辦理東山公司股份轉讓及八十三年
度稅賦復查及各稅務案件，被上訴人既將稅務連同印章委託麗景
會計師事務所處理，丙○○復為該事務所人員，則被上訴人辯稱
委託書所稱之授權事項不及於八十七年七月二日之股份移轉及股
份轉讓通報表非真正云云，應屬可採等語，似係認上開文書上之
被上訴人印章為真正，惟遭丙○○盜用；然上訴人否認受託保管
印章，指麗景會計師事務所係將文件寫好後給公司蓋章（見原審
上字卷第一宗二六七頁），則原審憑何認定被上訴人將印章託該
事務所保管，而遭丙○○盜用？又東山公司申報營利事業所得稅
雖係委由麗景會計師事務所為之，惟如謂被上訴人多年來對於申
報資料均未審閱，在未知該事務所如何記載申報資料及該公司應
否納稅之狀況下，即任由該事務所用印提出申報，是否合於情理
？而原審指丁○○常在國外，對於遭偽造該些資料毫不知情云云
，又係憑何認定？原審未詳為調查審究，即指上訴人提出之上開
文書係偽造，其係私自過戶股份云云，自嫌率斷。末按公司法第
一百六十五條第一項所稱之「不得以其轉讓對抗公司」者，於未
發行股票之公司係指未「過戶」前，不得向公司主張因受讓而享
受開會及分派股息或紅利而言，並不包括已受讓股份之股東請求
為股東名簿記載變更之權利，此觀同法條第二項自明（參見本院
六十年台上字第八一七號判例意旨）。上訴人如已受讓取得系爭
股份，股東名簿雖未變更記載，依上說明，其原得請求東山公司
變更股東名簿之記載；而原審既謂東山公司業經主管機關撤銷登
記，無從辦理過戶登記，則上訴人對於否認其權利及認丁○○股
份仍存在之東山公司，提起確認之訴，即非無法律上之利益，自
難謂其欠缺權利保護要件。上訴論旨，指摘原判決不當，求予廢
棄，非無理由。
據上論結，本件上訴為有理由。依民事訴訟法第四百七十七條第
一項、第四百七十八條第二項，判決如主文。
中　　華　　民　　國　九十六　年　 十一 　月　二十九  日
                      最高法院民事第一庭
                          審判長法官  蕭　亨　國
                                法官  葉　勝　利
                                法官  高　孟　焄
                                法官  鄭　傑　夫
                                法官  蘇　清　恭
      本件正本證明與原本無異
                                      書  記  官
中　　華　　民　　國　九十六　年　 十二 　月　 十七 　日
                                                      Ｑ
